【裁判字號】    91,上易,10
【裁判日期】    920520
【裁判案由】    分割共有物
【裁判全文】
臺灣高等法院臺中分院民事判決                      九十一年度上易字第一０號
      上  訴  人  辛○○
                  戊○○
                  丙○○
                  乙○○
                  丁○○
                  己○○
      被  上訴人  甲○○
                  庚○○
右當事人間請求分割共有物事件，上訴人對於中華民國九十年十月三十日臺灣南投地
方法院八十九年度訴字第一九七號第一審判決提起上訴，本院判決如左：
      主      文
原判決關於分割方法部分及訴訟費用之裁判廢棄。
兩造共有坐落南投縣鹿谷鄉○○○段車光寮小段第二四六之二地號，面積０．一六七
八公頃之土地，應分割如附圖(一)即南投縣竹山地政事務所九十二年二月七日複丈成果
圖所示：Ａ部分面積０．０二０四公頃分歸上訴人丙○○、乙○○、戊○○、己○○
、丁○○繼續保持共有，上訴人丙○○、乙○○、戊○○應有部分各為十分之一、己
○○應有部分為十分之五、丁○○應有部分為十分之二；Ｂ部分面積０．０六一一公
頃分歸被上訴人庚○○取得；Ｃ部分面積０．０四０七公頃分歸上訴人辛○○取得；
Ｄ部分面積０．０四０七公頃分歸被上訴人甲○○取得；Ｅ部分面積０．００四九公
頃由兩造按如附表所示原應有部分比例保持共有。
第一、二審訴訟費用由兩造按如附表所示原應有部分比例負擔。
      事      實
一、上訴人辛○○聲明求為判決：原判決關於主文第一項廢棄。兩造共有座落南
    投縣鹿谷鄉○○○○段第二四六之二地號，面積０‧一六七八公頃之土地。分割
    方法應以如附圖(二)即南投縣竹山地政事務所九十二年三月二十一日複丈成果圖所
    示方案：Ａ部分面積０．０二０五公頃分歸上訴人丙○○、乙○○、戊○○、己
    ○○、丁○○繼續保持共有，上訴人丙○○、乙○○、戊○○應有部分各為十分
    之一、己○○應有部分為十分之五、丁○○應有部分為十分之二；Ｂ部分面積０
    ．０四一０公頃分歸被上訴人甲○○取得；Ｃ部分面積０．０四一０公頃分歸上
    訴人辛○○取得；Ｄ部分面積０．０六一五公頃分歸被上訴人庚○○取得；Ｅ部
    分面積０．００二九公頃由兩造按如附表所示原應有部分比例保持共有。第一
    、二審訴訟費用由被上訴人等負擔。其陳述略以：
  原審分割方法不利於上訴人，亦有背於風俗。因系爭土地尚有上訴人所有磚造一
    樓建物一棟、一樓舊有建物一棟及上訴人丙○○所有舊有一樓建物一棟，此經原
    法院現場勘驗並製作勘驗筆錄在卷可稽。緣上訴人暨家屬三代世居於系爭土地，
    辛勤儉樸，勉以務農維持家計，前揭上訴人所有之座落系爭土地之建物，雖非價
    值不斐，然亦為上訴人克勤克儉所建造，為上訴人賴以維持之住所。其中一樓舊
    有建物部分，雖於九二一大地震中略有毀損，惟嗣後上訴人業於艱苦環境中翻修
    完竣。又兩造當事人中，僅上訴人一人長居於系爭土地之上，其餘共有人或不曾
    居住，或遷離十餘年以上，系爭土地除上訴人既有之建物外，一概閒置逾十年以
    上，故就分割單獨所有後，所影響之層面均不致太大。原審不查及此，逕諭知原
    判決之分割方法，將既有之部分建物土地割屬被上訴人庚○○取得，致該部份建
    物將來可能面臨拆除。其分割之方法，對上訴人暨其三代家屬生活環境及生計之
    影響，誠屬至鉅。
  上開建物係屬傳統之農村三合院式建築，按傳統三合院建築乃係由正身、護龍所
    組成，建築之格局首重完整而對稱，三合院正身之中者即為神廳，為民間奉祀神
    位及祖先牌位所在，並多位子孫得共同祭祀之場所。上訴人所有之建物即分屬三
    合院式建築之正身及護龍部分，如依原審判決所諭示之分割方法，則包括上訴人
    所有正身部分即神廳所在之建物，將面臨拆除，此不僅破壞有建築之形式，且違
    背民間風俗。上訴人與被上訴人庚○○乃係兄弟關係，雖被上訴人已遷居他處，
    但仍以該建物之神廳，為其供奉神位及祖先之所，被上訴人於逢年過節之時，仍
    繼續回到神廳祭祀祖先，該建物之神廳，實為上訴人與被上訴人庚○○共同使用
    ，確有保留之價值與必要，於情於理實不宜捨保留建物之分割方式，而採取原判
    決之分割方式。
  又如依原審判決分割方法，不僅上訴人既有之建物之一部面臨拆除之窘境，且分
    割之界線，亦因緊鄰上訴人所有之一樓磚造建物，倘將來被上訴人庚○○沿取得
    土地之界線，搭起圍籬，則該圍籬將緊鄰上訴人之一樓磚造建物之出入大門，上
    訴人不啻每次踏出門口，即遇阻礙，此對上訴人其他建物，勢將造成使用上之困
    難。
  上訴人主張如附圖(二)即南投縣竹山地政事務所九十二年三月二十一日複丈成果圖
    所示方案之分割方式，並非不利於其他共有人，依此方案分割，已考量所有共有
    人之利益、土地使用狀況、應有部分之比例、共有物之價值及既有建物等因素綜
    合得之。不僅就上訴人而言，並無如前項不利之情形，即對其他共有人而言，亦
    為有利之方法。即就被上訴人甲○○而言，依原審判決之方法，渠取得之土地乃
    為長條形狀，衍生土地利用困難之窘境；就被上訴人庚○○而言，依原判決之分
    割方法，其與上訴人辛○○取得之土地之界線，採二次九十度大轉彎之方式分割
    ，亦不利於其使用之利益。而反觀上訴人主張之上開分割方式，則各共有人所取
    得之土地雖仍有畸角，但形狀及座落位置尚稱完整公允，不致衍生將來利用上之
    困難，並保全既有之建物，可謂既兼顧全體共有人之利益，亦不致對他共有人產
    生損害，不失為最佳之分割方法。
  上訴人不同意採被上訴人庚○○所主張如附圖(一)即南投縣竹山地政事務所九十二
    年二月七日複丈成果圖所示方案分割。蓋此方案與原判決所諭示之分割方法仍然
    大致相同，同樣會產生前揭不利於各共有人之情形存在。
二、上訴人丙○○、乙○○、丁○○、己○○、戊○○等人，均未據提出書狀或以言
    詞作何聲明及陳述。惟於原審法院履勘現場時陳明：伊等願繼續保持共有，且同
    意依被上訴人所提之方案分割。
三、被上訴人甲○○、庚○○聲明求為判決：駁回上訴人之訴，維持原判決所示方案
    分割，或改採如附圖(一)即南投縣竹山地政事務所九十二年二月七日複丈成果圖所
    示方案分割。其陳述略以：
  坐落南投縣鹿谷鄉○○○段車光寮小段第二四六之二地號，面積０．一六七八公
    頃之土地，地目建，係兩造所共有，被上訴人庚○○應有部分為八分之三，被上
    訴人甲○○應有部分為四分之一，上訴人己○○應有部分為十六分之一，上訴人
    丙○○應有部分為八十分之一，上訴人乙○○應有部分為八十分之一，上訴人戊
    ○○應有部分為八十分之一，上訴人丁○○應有部分為四十分之一，上訴人辛○
    ○應有部分為四分之一，由於共有人間無法達成協議分割，復未訂立不得分割之
    契約，又無不能分割之情事，乃提起本訴，請求為裁判分割（其併請求判命他造
    協同辦理分割登記部分，經原審認欠缺權利保護要件，判決駁回其訴，此部分則
    未據被上訴人聲明不服）。
  上訴人辛○○之房屋於九二一地震時已毀損，且其建物代已久，沒有保留之必要
    。上訴人辛○○所提上訴理由完全不符經濟效益，而且其所主張之分割方法，只
    顧及其個人利益，完全不顧其他共有人及後代子孫，將來使用或建屋反而更加不
    便。又將被上訴人甲○○所種植之檳榔樹部分，分歸予被上訴人庚○○，紛爭勢
    必更多，伊無法接受。故請駁回上訴人之訴，維持一審判決，或改採如附圖(一)即
    南投縣竹山地政事務所九十二年二月七日複丈成果圖示方案分割。
      理      由
一、本件分割共有物訴訟，其為訴訟標的之法律關係，對於共同訴訟之各人必須合一
    確定，上訴人（即原審被告）辛○○一人提起上訴，其效力依民事訴訟法第五十
    六條第一項第一款規定，及於其餘同造之共同訴訟人，爰併列丙○○、乙○○、
    戊○○、己○○、丁○○為上訴人。又上訴人丙○○、乙○○、戊○○、己○○
    、丁○○等人，經合法通知，未於最後言詞辯論期日到場，核無民事訴訟法第三
    百八十六條各款所列情形之一，爰依被上訴人之聲請，由其一造辯論而為判決，
    合先說明。
二、本件被上訴人起訴主張坐落南投縣鹿谷鄉○○○段車光寮小段第二四六之二地號
    ，面積０．一六七八公頃之土地，地目建，係兩造所共有，被上訴人庚○○應有
    部分為八分之三，被上訴人甲○○應有部分為四分之一，上訴人己○○應有部分
    為十六分之一，上訴人丙○○應有部分為八十分之一，上訴人乙○○應有部分為
    八十分之一，上訴人戊○○應有部分為八十分之一，上訴人丁○○應有部分為四
    十分之一，上訴人辛○○應有部分為四分之一，由於共有人間無法達成協議分割
    ，復未訂立不得分割之契約，又無不能分割之情事，乃訴請裁判分割一節，業據
    其提出土地登記簿謄本、地籍圖謄本等件為證，並為上訴人等所不爭執，應堪信
    為真實。而按各共有人，得隨時請求分割共有物，但因物之使用目的不能分割或
    契約訂有不分割之期限者，不在此限；又共有物分割之方法，不能協議決定者，
    法院得因任何共有人之聲請，命為分配，民法第八百二十三條第一項、第八百二
    十四條第二項分別定有明文。本件系爭土地地目為建，無存有因物之使用目的不
    能分割之情事，兩造亦無訂有不分割期限之契約，又無法協議分割，且該土地為
    兩造所共有，地目為建，是以被上訴人請求分割共有物，自屬於法有據，應予准
    許。
三、按裁判上定共有物之分割方法，法院可參酌共有物之各種情形，顧及全體共有人
    利益而自由裁量之權（最高法院二十九年上字第二九七二、四十九年台上字第二
    五六九號判例意旨參照）。本件系爭土地上有上訴人辛○○所有磚造一樓建物一
    棟、一樓舊有建物一棟及上訴人丙○○舊有一樓建物一棟，餘為空地，此經原審
    及本院勘驗現場，製有勘驗筆錄在卷，亦有南投縣竹山地政事務所複丈成果圖說
    明可參。上訴人丙○○、乙○○、丁○○、己○○、戊○○則陳明願繼續保持共
    有。又上訴人辛○○之磚造建物屋齡已有二、三十年，另一棟舊有建物則有近百
    年之屋齡等情，也據其在原審陳明在卷。原審採南投縣竹山地政事務所九十年九
    月三日複丈成果圖甲案所示方法分割，係以此方案各共有人取得之區塊尚稱方正
    ，雖可能拆除上訴人辛○○舊有建物之一部分，但以該已近百年屋齡之建物，其
    經濟價值不大，日後改建之可能性極高，且上訴人辛○○仍保留其磚造一樓建物
    部分為理由。惟此方案未能對於上訴人辛○○取得部分，預留對外通行之道路，
    且該保留之磚造一樓建物，因緊臨分割線，不利於該建物之出入使用，自有另定
    分割方案之必要。
四、上訴人辛○○主張應依如附圖(二)即南投縣竹山地政事務所九十二年三月二十一日
    複丈成果圖所示方案分割，但為其他共有人一致反對。而此分割方案，將被上訴
    人甲○○所種植之檳榔樹部分，分歸予被上訴人庚○○，也不為被上訴人甲○○
    所同意，被上訴人庚○○所接受。其唯一之利益，僅讓上訴人辛○○之磚造一樓
    建物得以全部保留外，其舊有建物部分也得以保留更多，只此而已。由於該舊有
    建物部分已近百年屋齡，經濟價值不大，自以改採被上訴人甲○○、庚○○所主
    張如附圖(一)即南投縣竹山地政事務所九十二年二月七日複丈成果圖所示方案分割
    ，將被上訴人甲○○所種植之檳榔樹部分，仍分歸被上訴人甲○○取得，將上訴
    人辛○○所欲保留之磚造一樓建物之分割線，向北移動，保留足夠之空間，以利
    上訴人辛○○對於該建物之出入使用，同時預留其對外通行之道路，是此分割方
    案較符合系爭土地使用之現況、形狀及經濟價值、各共有人之利益，對兩造尚稱
    公允適當。
五、綜上所述，上訴意旨指摘原審判決所採分割方法不當，求予廢棄改判，為有理由
    ，爰將原判決關於分割方法部分予以廢棄改判，如主文第二項所示，即採如附圖
    (一)南投縣竹山地政事務所九十二年二月七日複丈成果圖所示方案分割。又分割共
    有物之分割方案，係屬法院依職權所定，兩造所提出之分割方案，僅係供法院於
    決定分割方案之參考，是兩造分別就本件分割方案所提出之防禦方法，均屬防禦
    其權利所必要，故本件訴訟費用之分擔，仍酌定由兩造各依如附表其應有部分之
    比例分擔。
六、據上論結：本件上訴為有理由，依民事訴訟法第四百五十條、第七十八條、第八
    十一條、第八十五條第一項但書，判決如主文。
中      華      民      國    九十二    年      五      月     二十     日
~B1民事第五庭審判長法  官  陳滿賢
~B2                法  官  邱森樟
~B3                法  官  古金男
右為正本係照原本作成。
不得上訴。
~B                書記官  王麗英
中      華      民      國    九十二    年      五      月    二十一    日
                                                                        Ｂ
附表：
┌────┬───┬───────────┐
│被上訴人│庚○○│應有部分為八分之三    │
├────┼───┼───────────┤
│被上訴人│甲○○│應有部分為四分之一    │
├────┼───┼───────────┤
│上 訴 人│己○○│應有部分為十六分之一  │
├────┼───┼───────────┤
│上 訴 人│丙○○│應有部分為八十分之一  │
├────┼───┼───────────┤
│上 訴 人│乙○○│應有部分為八十分之一  │
├────┼───┼───────────┤
│上 訴 人│戊○○│應有部分為八十分之一  │
├────┼───┼───────────┤
│上 訴 人│丁○○│應有部分為四十分之一  │
├────┼───┼───────────┤
│上 訴 人│辛○○│應有部分為四分之一    │
└────┴───┴───────────┘


司法院資訊處製作；財團法人民間司法改革基金會備份。
